臺灣士林地方法院民事判決
105年度重訴字第311號
原      告
即反訴被告  郭文龍（即郭生城之承受訴訟人）

            郭文慶（即郭生城之承受訴訟人）

            郭寶連（即郭生城之承受訴訟人）

            郭麗盆（即郭生城之承受訴訟人）

共      同
訴訟代理人  許隨譯律師
原      告
即反訴被告  郭樹蘭（即郭生城之承受訴訟人）

被      告
即反訴被告  周美雲  



被      告
即反訴原告  郭連昇  

訴訟代理人  郭楊月英
被      告  郭寅    
上二被告
共      同
訴訟代理人  陳智義律師
複代理人    楊明廣律師
被      告
即反訴被告  郭照明  
            郭啓信  
            郭雅惠  
            陳春嬌  
            郭啓南  
            郭啓偉  
            郭松雄  
            吳啟文（即吳郭如華之承受訴訟人）

            吳芳蘭（即吳郭如華之承受訴訟人）

            吳芳玲（即吳郭如華之承受訴訟人）

            郭拱泉  
上一人
訴訟代理人  蔡文玉律師
複代理人    王莊偉    住○○市○○區○○○路○段00號00                           樓之0   
            蕭俊富  
被      告
即反訴被告  陳郭如玉
            郭如月  


            呂郭如珠

上一人
訴訟代理人  黃慧美  
被      告
即反訴被告  郭拱辰  

訴訟代理人  張美惠  
被      告
即反訴原告  潘俊男  
            潘富美  
            潘俊宏  
共      同
訴訟代理人  洪文浚律師
被      告
即反訴被告  隆雲股份有限公司

法定代理人  莊子華  
訴訟代理人  楊意平  
被      告
即反訴被告  白玉王企業股份有限公司

法定代理人  王正義  
被      告
即反訴被告  健傢有限公司

法定代理人  洪健豪  
被      告
即反訴被告  許明裕  


            郭其會  

            賴坤珍  

            賴意如  
            賴金美  
            賴俊弘  
            賴宗欣  

            郭楨文  

            何貞松  

            何晴梅  
            何清如  
            何貞國  
兼上一人
訴訟代理人  何清秀  
被      告
即反訴被告  郭英俊  


            張慶松（即張郭如鳳之承受訴訟人）


兼上二人
共    同
訴訟代理人  陳郭如錦

被      告
即反訴被告  張逸雲（即張郭如鳳之承受訴訟人）

訴訟代理人  廖珮華  
被      告
即反訴被告  張怡屏（即張郭如鳳之承受訴訟人）


            林美華（即郭旺藤之承受訴訟人）

            郭哲豪（即郭旺藤之承受訴訟人）

            郭虹伶（即郭旺藤之承受訴訟人）

            郭秀英（即郭其章之承受訴訟人）


            郭寶鳳（即郭其章之承受訴訟人）

            郭劉雲卿（即郭火生之承受訴訟人）

            郭誌忠（即郭火生之承受訴訟人）


            郭憶紫（即郭火生之承受訴訟人）

            郭憶婷（即郭火生之承受訴訟人）

            郭誌良（即郭火生之承受訴訟人）

上列當事人間請求確認事實上處分權事件，本院於民國110 年12
月22日言詞辯論終結，判決如下：
    主      文
確認原告亥○○、戌○○、郭寶蓮、Ｙ○○、Ｘ○○就坐落臺北市○○區○○段
0 ○段000 ○000 ○0 ○000 ○000 ○0 ○000 地號土地上，拆除前原
門牌號碼臺北市○○區○○街00巷00號建物，公同共有事實上處分權
六分之一存在。
確認反訴原告Ｌ○、Ｍ○○就坐落臺北市○○區○○段0 ○段000 ○000 ○0 
○000 ○000 ○0 ○000 地號土地上，拆除前原門牌號碼臺北市○○區
○○街00巷00號建物，各有事實上處分權六分之一存在。
原告對如附表編號1、23至25所示被告之訴均駁回。
反訴原告Ｌ○、Ｍ○○對如附表編號1、23至25所示被告之反訴均駁回
。
反訴原告ｇ○○、ｈ○○、ｆ○○之反訴駁回。
本訴訴訟費用由被告Ｅ○○、Ｌ○、Ｍ○○、ｇ○○、ｈ○○、ｆ○○負擔二分之
一，餘由原告亥○○、戌○○、郭寶蓮、Ｙ○○、Ｘ○○連帶負擔。
反訴原告Ｌ○、Ｍ○○之反訴訴訟費用由反訴被告Ｅ○○負擔二分之一，
餘由反訴原告Ｌ○、Ｍ○○各自負擔。
反訴原告ｇ○○、ｈ○○、ｆ○○之反訴訴訟費用由反訴原告ｇ○○、ｈ○○、ｆ
○○連帶負擔。
    事實及理由
甲、程序方面：
壹、按當事人死亡者，訴訟程序在有繼承人、遺產管理人或其他
    依法令應續行訴訟之人承受其訴訟以前當然停止；當事人喪
    失訴訟能力或法定代理人死亡或其代理權消滅者，訴訟程序
    在有法定代理人或取得訴訟能力之本人，承受其訴訟以前當
    然停止。當事人喪失訴訟能力或法定代理人死亡或其代理權
    消滅者，訴訟程序在有法定代理人或取得訴訟能力之本人承
    受其訴訟以前當然停止；第168 條至第172 條及前條所定之
    承受訴訟人，於得為承受時，應即為承受之聲明；他造當事
    人，亦得聲明承受訴訟，民事訴訟法第168 條、第170 條、
    第175 條第1 項、第2 項分別定有明文。本件被告巳○○○於
    民國104 年8 月15日死亡，經原告郭生城聲明由其繼承人未
    ○○、午○○、卯○○承受訴訟，有戶籍謄本、民事陳報狀、繼承
    系統表、本院106年9 月1 日準備程序筆錄、民事陳報暨聲
    請追加被告狀為證（見本院卷一第283 、294 、316 、325 
    至329 頁；卷二第92、265 頁；卷六第215 至217 頁）；嗣
    原告郭生城於107 年7 月10日死亡，其繼承人除Ｘ○○外，其
    餘繼承人亥○○、戌○○、Ｚ○○、Ｙ○○（下稱亥○○4 人，與Ｘ○○則
    合稱原告）均具狀聲明承受訴訟，有民事準備暨聲明承受訴
    訟狀、戶籍謄本為證（見本院卷四第84、85、87至93頁），
    被告即反訴原告Ｌ○、Ｍ○○2 人（下稱Ｌ○2 人）則聲明由郭生
    城之繼承人Ｘ○○承受訴訟，有民事陳報狀可證（見本院卷四
    第190頁）；被告Ｂ○○於108 年3 月25日死亡，經Ｌ○2 人聲明
    由其繼承人丑○○、Ｈ○○、Ｇ○○承受訴訟，有戶籍謄本、民事陳
    報狀為證（見本院卷四第190 、193 、198 至200 頁）。被
    告壬○○○於108 年12月27日死亡，經亥○○4人、Ｌ○2 人及反訴
    原告即被告ｇ○○、ｈ○○、ｆ○○3人（下稱ｇ○○3 人）均聲明由其
    繼承人庚○○、辛○○、己○○承受訴訟，有民事陳報狀、繼承系
    統表、戶籍謄本、民事聲明承受訴訟狀、民事陳報狀為證（
    見本院卷五第14、16至20、29、40頁）。又被告Ｕ○○○於107 
    年10月29死亡，經亥○○4人聲明由其繼承人Ｂ○○(108 年3 月2
    5日死亡，另經原告聲請由其繼承人承受訴訟)、Ｐ○○、ｍ○○、
    ｋ○○、ｊ○○、賴俊宏承受訴訟，有繼承系統表、民事陳報暨聲
    請追加被告狀可佐（見本院卷一第281頁；卷六第215 至217
     頁）。被告黃○○於109 年9 月20日死亡，經Ｌ○2 人、ｇ○○3 
    人均聲明由其繼承人宙○○、ａ○○承受訴訟，有民事陳報暨聲
    請狀、戶籍謄本、繼承系統表、民事聲明承受訴訟狀可據（
    見本院卷七第19、21、22、23、38）。被告隆雲股份有限公
    司之法定代理人莊吳璇珠於訴訟繫屬中變更為申○○，且經申
    ○○聲明承受訴訟，有民事陳報狀可參（見本院卷七第40頁）
    。依前揭規定，均核無不合，應予准許。
貳、按訴狀送達後，原告不得將原訴變更或追加他訴，但如被告
    同意、請求之基礎事實同一、不甚礙被告之防禦及訴訟之終
    結者，不在此限；被告於訴之變更或追加無異議，而為本案
    之言詞辯論者，視為同意變更或追加。民事訴訟法第255 條
    第1 項第1款、第2 款、第7 款、第2項定有明文。再按原告
    於判決確定前，得撤回訴之全部或一部。但被告已為本案之
    言詞辯論者，應得其同意。訴之撤回應以書狀為之。但於期
    日，得以言詞向法院或受命法官為之。以言詞所為訴之撤回
    ，應記載於筆錄，如他造不在場，應將筆錄送達。訴之撤回
    ，被告於期日到場，未為同意與否之表示者，自該期日起；
    其未於期日到場或係以書狀撤回者，自前項筆錄或撤回書狀
    送達之日起，10日內未提出異議者，視為同意撤回。同法第
    262 條亦定有明文。經查：
一、原告起訴時僅以子○○為被告，嗣另以Ｑ○○等27人亦經臺北市
    政府地政局土地開發總隊(下稱開發總隊)列為坐落臺北市○○
    區○○段0 ○段000 ○000 ○0 ○000 ○000○0 ○000 地號土地（下
    逕稱系爭283 、283 之1 、284 、284 之1 、286 地號土地
    ，合稱系爭土地）上，門牌號碼臺北市○○區○○街00巷00號未
    辦保存登記之鐵皮屋（下稱系爭建物）之權利人，而追加Ｑ○○等27人為被告，有民事陳報狀、戶籍謄本、隆雲股份有限
    公司、健傢有限公司、白玉王企業股份有限公司之變更登記
    表為憑（見本院士林簡易庭104 年度士簡字第1152號卷〈下
    稱士簡卷〉第46、47、48至53、65至67、69至71、88至90頁
    ）；又查得追加之被告宇○○於起訴前之39年10月27日死亡，
    而追加其繼承人玄○○、黃○○（於訴訟繫屬中死亡，由其繼承
    人承受訴訟）、Ａ○○3人為被告，嗣再查得玄○○亦已於起訴前
    之101 年10月19日死亡，而追加其繼承人Ｕ○○○（訴訟繫屬中
    死亡，經繼承人承受訴訟）、ｉ○○、Ｂ○○（訴訟繫屬中死亡，
    經繼承人承受訴訟）、Ｐ○○、ｍ○○、ｋ○○、ｊ○○、ｌ○○等人為被
    告，並當庭以言詞撤回對宇○○、玄○○之起訴，有繼承系統表
    、民事追加被告暨調查證據聲請狀、戶籍謄本、民事陳報狀
    、本院106 年9 月1 日準備程序筆錄為憑（見士簡卷第147 
    頁；本院卷一第13至18、281 、282 、296 至314 、325 至
    329 頁；卷二第92頁）；再查得追加之被告Ｏ○○於起訴前之1
    04 年5 月11日死亡，而追加其繼承人丁○○、甲○○、戊○○、
    丙○○、乙○○為被告，並當庭以言詞撤回對Ｏ○○之起訴，有戶
    籍謄本、繼承系統表、本院106 年9 月1 日準備程序筆錄為
    憑（見本院卷一第282 、284 至292 頁；卷二第92頁）。再
    查得系爭土地原共有人之一郭阿丁之再轉繼承人郭照陽於起
    訴前之93年2 月21日死亡，其繼承人為Ｉ○○、Ｋ○○、Ｊ○○、Ｎ○○
    ，惟原告之前未追加Ｎ○○為被告，嗣經亥○○4 人具狀追加Ｎ○○
    為被告，Ｌ○2 人及ｇ○○3 人亦具狀追加Ｎ○○為反訴被告，此有
    民事陳報暨聲請追加被告狀、民事陳報狀及民事陳報續㈠狀
    可參（見本院卷六第215 至217 、231 、246 至251 頁）。
    又Ｌ○2 人及ｇ○○3 人前均漏未追加被告丙○○為反訴被告，亦
    均經具狀追加，有民事陳報暨聲請狀可參（見本院卷八第33
    、72頁）。核原告及Ｌ○2 人、ｇ○○3 人就上開被告即反訴被
    告所為之追加，係因請求之基礎事實同一，亦不甚礙被告之
    防禦及訴訟之終結，並就死亡之被告撤回起訴，均與上開規
    定相符，應予准許。
二、原告郭生城於104 年8 月10日起訴時，原聲明請求確認系爭
    建物之事實上處分權存在，及被告子○○應協同原告將系爭建
    物之房屋稅納稅義務人變更為原告名義，嗣經歷次變更及減
    縮聲明後，乃聲明求為確認公同共有系爭建物應有部分6 分
    之1 事實上處分權存在（見本院卷四第80至86頁）；而Ｌ○2 
    人提起反訴，原請求確認系爭建物之事實上處分權各6 分之
    1 存在（見本院卷三第7 至13頁）。嗣系爭建物於本案訴訟
    繫屬中因臺北市政府徵收系爭土地而拆除，並核算拆遷處理
    費新臺幣（下同）865 萬6,314 元、自動拆遷獎勵金519 萬
    3,788 元，共計1,385 萬102 元（下稱系爭拆遷補償費），
    有開發總隊107 年11月22日北市○○區○○0000000000號函、臺
    北市建築管理工程處104 年11月10日北市都建違字第104698
    19100 號函可參（見本院卷四第164 、165 、174 、175 頁
    ），經亥○○4 人、Ｌ○2 人及ｇ○○3 人，均以民事訴訟法第255
    條第1項第4款之情事變更為由，分別變更聲明為請求確認其
    等就系爭建物，由臺北市政府發給之系爭拆遷補償費之請求
    權存在（原告請求公同共有6 分之1 之金額，Ｌ○2 人則各請
    求6 分之1 之金額、ｇ○○3 人請求公同共有6 分之1 之金額
    ），此有民事答辯二狀、民事訴之聲明變更狀、民事反訴起
    訴狀為憑（見本院卷四第171 至173 、227 至233 、237至2
    42頁），復經亥○○4人、Ｌ○2 人及ｇ○○3 人具狀變更為原訴請
    確認系爭建物之事實上處分權存在之聲明，且到庭之兩造均
    就訴之變更表示無意見(見本院卷七第124頁)，其餘未到庭
    被告經送達書狀後，亦未提出異議，揆諸前開規定，渠等上
    開聲明之減縮及訴之變更，亦核無不合。
參、按被告於言詞辯論終結前，得在本訴繫屬之法院，對於原告
    及就訴訟標的必須合一確定之人提起反訴；反訴之標的，如
    專屬他法院管轄，或與本訴之標的及其防禦方法不相牽連者
    ，不得提起，民事訴訟法第259 條、第260 條第1 項分別定
    有明文。又所謂訴訟標的對於數人必須合一確定，係指依法
    律之規定必須數人一同起訴或被訴，當事人之適格始無欠缺
    ；或數人在法律上各有獨立實施訴訟之權能，而其中一人起
    訴或一人被訴時，所受之本案判決依法律之規定對於他人亦
    有效力者而言（最高法院106年度台抗字第1034號裁定意旨
    參照）。經查：
一、原告對如附表所示之人起訴，請求確認其就系爭建物公同共
    有事實上處分權6分之1存在，Ｌ○2 人、ｇ○○3 人雖分別對原
    告及如附表所示之被告提起反訴。惟如附表編號2至22、26
    至52之被告均係原告、反訴原告主張為出租人所代表房份之
    土地共有人，於各房內部關係為權利義務關係之共同權利人
    ，而其中一人起訴或一人被訴時，所受之本案判決依法律規
    定對於他人亦有效力，而屬就本訴或反訴標的必須合一確定
    之人。惟如附表編號1、23至25所示之被告，依反訴原告主
    張僅為經臺北市政府列冊記載為系爭建物之承租人或納稅義
    務人，有臺北市政府103年12月1日府地發字第10330657900
    號函附系爭建物相關權利人清冊可參（見士簡卷第30至32頁
    ），即非事實上處分權之共有人，他人所受之本案判決對於
    該人亦不生效力，無須與其餘被告一同被訴，而無合一確定
    之必要，即非屬就訴訟標的必須合一確定之人，揆諸前開規
    定及說明，Ｌ○2 人、ｇ○○3 人分別對其等所提之反訴，自難
    認為合法，均應予駁回。
二、如附表編號2至22、26至52所示之被告既屬就本訴或反訴標
    的必須合一確定之人，Ｌ○2 人、ｇ○○3 人對其等所提之反訴
    亦非專屬他法院管轄，且非與本訴之標的及攻擊防禦方法不
    相牽連，是以Ｌ○2 人、ｇ○○3 人對其等所提之反訴，均核無
    不合，應予准許。
肆、另按言詞辯論期日，當事人之一造不到場者，得依到場當事
    人之聲請，由其一造辯論而為判決，而於訴訟標的對於共同
    訴訟之各人必須合一確定者，言詞辯論期日，共同訴訟人中
    一人到場時，亦適用之，民事訴訟法第385 條第1 項前段、
    第2 項分別定有明文。經查，被告即反訴被告子○○、Ｑ○○、Ｉ
    ○○、ｂ○○、Ｋ○○、Ｊ○○、Ｎ○○、Ｃ○○、辛○○、庚○○、己○○、地○○
    、癸○○○、Ｄ○○、隆雲股份有限公司、白玉王企業股份有限公
    司、健傢有限公司、酉○○、Ａ○○、ｉ○○、ｍ○○、ｋ○○、ｌ○○、ｊ○○
    、Ｐ○○、甲○○、戊○○、丙○○、乙○○、丁○○、午○○、卯○○、丑○○、Ｈ○○、Ｇ○○、宙○○、ａ○○、Ｔ○○○、Ｓ○○、Ｗ○○、Ｖ○○、Ｒ○○，及
    原告即反訴被告Ｘ○○等經合法通知，未於最後言詞辯論期日
    到場，亦無民事訴訟法第386 條所列各款之情形，爰依亥○○
    4 人、Ｌ○2 人、ｇ○○3 人之聲請，由其一造辯論而為判決。
乙、實體事項：
壹、本訴部分： 
一、原告主張：臺北市政府辦理北投士林科技園區區段徵收前，
    系爭土地原為郭氏宗親大房郭阿丁、二房郭水香、三房郭阿
    呆、四房郭朝臨、五房郭自生及六房宇○○、郭阿臨、郭阿富
    等六大房所有。因二房郭水香絕嗣，而郭朝臨之子Ｅ○○向其
    他共有人表示郭朝臨是郭水香的繼承人，故由Ｃ○○（大房）
    、Ｌ○（三房）、Ｅ○○（四房）、Ｍ○○（五房）、郭生城（六房
    ）共同管理，而與訴外人建成鹽號即辰○○（下稱辰○○）於79
    年10月1 日簽訂土地租用合約書（下稱系爭租約），雙方約
    定將系爭283 、284 、286 地號土地出租予辰○○，每月租金
    為5 萬元，租賃期限為3年，依系爭租約第2 、5 條約定，
    該租約於82年9 月30日租賃期間屆滿後，乙方(即承租人辰○○)於系爭283 、284 、286 地號土地上所興建之系爭建物暨
    水電設備均歸甲方(即出租人)所有，系爭租約係合法有效。
    另因二房郭水香絕嗣，係於多年後再由其養女郭敏所收養之
    子潘文字之繼承人ｇ○○3 人再轉繼承，故當時係由Ｅ○○多拿一
    份而分得6 分之2 之租金，是原告對系爭建物應有權利範圍
    6 分之1 之事實上處分權存在。嗣系爭建物於訴訟繫屬中，
    因臺北市政府徵收系爭土地而拆除，並已核算系爭拆遷補償
    費。原告就系爭建物有6分之1之事實上處分權，為向臺北市
    政府領取系爭拆遷補償費6分之1，再予分配予六房內之其他
    子孫，爰依法請求確認就系爭建物有事實上處分權存在等語
    。並聲明：請求確認原告就坐落系爭土地上之系爭建物，公
    同共有事實上處分權6分之1存在。
二、被告(下均逕稱其名)答辯：
　㈠Ｌ○2人辯稱：伊對原告所提本訴有爭執，系爭建物之事實上處
    分權，係於82年10月1日交付予六大房共有人等語。並聲明
    ：原告之訴駁回。
　㈡ｇ○○3人辯稱：
　　伊對原告所提本訴有爭執，系爭建物之事實上處分權，係於
    82年10月1日交付予六大房共有人等語。並聲明：原告之訴
    駁回。
　㈢Ｅ○○辯稱：
    ⒈伊於79年10月1 日代表父親郭朝臨與辰○○簽訂系爭租約，
      系爭租約有約定須獲得全體共有人同意簽訂始有效，因辰
      ○○自租期屆滿仍無法與六大房完成合約之簽訂，故系爭租
      約應屬無效。而於82年9 月30日租賃期間屆滿後，辰○○乃
      與伊另行議定租賃條件及租約，並將其出資興建之系爭建
      物暨水電設備點交讓與伊，嗣由辰○○、寅○○父子向伊續租
      系爭建物至99年12月始遷離，當時土地所有人開會說要將
      系爭建物交給伊全權維修，且郭讚旺加上伊父親郭朝臨共
      計一半持分，因伊移民美國，故自85年起，以月薪6,000 
      元僱用郭讚旺之媳婦洪玉玲為管理員代為管理收益，並代
      表伊與辰○○簽訂系爭建物之租賃契約及代收租金，洪玉玲
      並按月將收取之租金於扣除管理費用及房屋修繕費用後，
      匯款至伊指定之郭文正帳戶內，伊自79年至87年均委託郭
      讚旺對系爭建物維修管理及收取租金，每年北投風災很多
      ，因此維修費也很多，再加上雜費及管理費，年度結帳後
      ，如有剩餘租金再分給各房抵地租，故僅伊就系爭建物有
      事實上處分權。且原告所提出之契約書上的「郭生城」之
      印文是事後才蓋的，郭生城於30年前並非共有人，30年前
      的印文應該比較模糊，沒有那麼漂亮，而伊所有之契約書
      正本於之前水災中淹掉了，只有剩影本。
    ⒉伊之父親郭朝臨原係大房郭阿丁之次子，因二房郭水香無
      子嗣，於明治43年6 月20日收養郭朝臨為養子，郭朝臨兼
      絩二房及四房，得繼承二房及四房之房份。又四房郭阿祥
      於大正12年10月19日死亡，死時無子，配偶郭楊氏為不使
      之絕房而無人祭祀，乃依臺灣習慣代立郭朝臨為其「螟蛉
      子」，唯郭朝臨並未終止與郭水香之收養關係，而成為「
      一子雙絩」，自得繼承共二房之應分額，因郭水香於23年
      （昭和9 年）死亡，依臺灣習慣，應由養子郭朝臨繼承遺
      產，養女郭敏並無繼承權，故郭水香的權利應為伊繼承，
      而非ｇ○○3 人，ｇ○○3 人於96年9 月7 日製作繼承系統表時
      列為郭敏、郭水香之繼承人，實有錯誤等語，資為抗辯。
    ⒊並聲明：原告之訴駁回。
  ㈣Ｄ○○辯稱：伊之意見如Ｌ○、Ｃ○○等人所述，伊這一房（即郭朝
    臨之繼承人）對系爭建物也有6分之1的權利，伊對原告及反
    訴原告之主張均不爭執等語。
  ㈤ｃ○○○、ｄ○○○、地○○、癸○○○、Ｆ○○、未○○、午○○辯稱：四房郭
    朝臨於94年往生，並未立任何遺囑，且未就系爭建物協議分
    割，而郭朝臨係郭水香的合法繼承人，郭水香這房應由郭朝
    臨繼承，郭朝臨就系爭建物之權利為其遺產，應由全體繼承
    人即ｃ○○○、壬○○○、Ｅ○○、ｄ○○○、巳○○○、地○○、癸○○○、Ｄ○○
    、Ｆ○○繼承，不應由Ｅ○○單獨取得，巳○○○去世後，其繼承人
    為未○○、午○○、卯○○，惟午○○、卯○○已拋棄繼承，是巳○○○
    之權利與義務均由未○○所繼承等語。
  ㈥Ｑ○○、Ｃ○○、ｂ○○、Ｉ○○、Ｊ○○、Ｋ○○、Ｎ○○辯稱：承租人係於租約
    期滿後將系爭建物歸六大房共有，系爭建物由六大房共同取
    得事實上處分權後，嗣經出租予第三人使用，而由郭讚旺之
    媳婦洪玉玲代為管理收益，每月租金於扣除管理費用及修繕
    費用後，依六大房之土地持分比例，平均分配給六大房之繼
    承人，其中洪玉玲計算租金比例後，係以現金交付Ｃ○○，及
    以匯款方式交付Ｑ○○、ｂ○○等人，此有匯款帳戶明細為證等語
    。Ｃ○○另辯稱：郭氏宗親有六大房，伊是大房郭阿丁這一房
    ，當時簽租約是1 式7 份，建成鹽號拿1 份，其他郭氏宗親
    六大房各拿1 份，租金所得均按各房土地持分比例分配，一
    開始租金都是分成6 份，各房再自行分配6 分之1 的租金，
    從以前到現在都是這樣，當時租金都是洪玉玲去收後分給六
    大房，伊自80幾年開始就有收到租金，伊每個月大概分到1 
    萬多元，因為有一些承租人搬走或需要修理房屋設備時，分
    到的租金就比較少，伊所保管的大房這1份租約已經丟掉了
    ，伊之主張同原告，也是主張要分成6份等語。
  ㈦丁○○、乙○○答辯：
    其等於本院106年9月1日準備程序時到庭稱：伊等之母親Ｏ○○
    過世時並未交代這些事情，所以對於本件紛爭不清楚，希望
    原告不要對伊等提告，以免造成伊等之生活上困擾等語。
  ㈧子○○答辯：
    伊對原告及反訴原告之主張均無意見。伊僅係單純承租系爭
    建物，伊當時是與一位女房東接洽而承租系爭建物，當時簽
    約的房東有10幾個，印象中土地及房屋都是共有的，當時因
    孩子就學需要戶籍而申請系爭建物之門牌號碼及繳納房屋稅
    ，並無佔領系爭建物之意思，亦未對系爭建物主張任何權利
    ，僅單純為孩子就學方便，伊於98年間已遷出系爭建物，伊
    不知是哪一位房東來收回系爭建物等語。
  ㈨隆雲股份有限公司答辯：
    其於本院106年9月1日準備程序時辯稱：伊僅購買系爭土地
    一部分之權利，對於系爭建物權利歸屬並不清楚等語。
  ㈩酉○○：
    伊不是土地所有權人，不知為何被告等語。　
　如附表編號11至13、23、24、26至35、41至52之被告，未於
    準備程序或言詞辯論期日到場，亦未提出書狀為聲明或陳述
    。
貳、反訴部分：
一、Ｌ○2人所提反訴部分：
　㈠Ｌ○2人主張：依系爭租約第1 、5 、7 條約定，辰○○於79年10
    月1 日係向當時郭氏宗親六大房承租系爭283 、284 、286 
    地號土地，並興建系爭建物，且其他土地共有人（含Ｌ○、Ｍ○○各所屬三房、五房）也持有相同之系爭租約，因時間日久
    而遺失，或遭遇水災而損壞致無法提出，且依約定系爭建物
    於租賃期間屆滿後，應由六大房各按6 分之1 比例取得事實
    上處分權，三房郭讚旺持分為6 分之1， 由Ｌ○繼承，而五房
    則由Ｍ○○繼承取得6 分之1 ，辰○○租用系爭土地興建系爭建
    物3 年期滿後，因系爭建物依約即為六大房所有，辰○○則改
    向六大房租用系爭建物，惟實際由五大房簽租約，並自82年
    10月起每二年簽訂一次租約，至87年11月14日止，總共簽了
    3 份房屋租賃契約，當時五大房都有蓋章，82年的第一份租
    約，收款明細一開始就由共有人之一的郭讚旺代收，後面才
    由他的媳婦洪玉玲代收，並按共有人五大房均分租金，有匯
    款單及租金簽收資料為證，一直到106 年的租金分配都是如
    此，之後於91年至92年之租賃契約書及租金分配，亦經Ｍ○○
    、Ｃ○○、郭朝臨、玄○○等人簽名，系爭建物是鐵皮屋，共隔
    成5 間出租，是由郭讚旺及其他房親戚將系爭建物租給子○○
    、辰○○及其他承租人，每一房應都有6 分之1 的權利。另辰
    ○○係於82年10月與五大房簽署房屋租約，且辰○○於105年5月
    11日檢察官偵查中亦稱「私下與Ｅ○○沒有訂合約」，足認辰○○並未將系爭建物私下讓與Ｅ○○，而辰○○之子寅○○於偵查中亦
    證稱：「合約到了後倉庫就是他們的，我們只剩第一間是洪
    玉玲負責的，87年4 月是我跟洪玉玲簽的」，足認系爭建物
    是點交予全部共有人。又因Ｌ○之妻洪玉玲係代土地共有人和
    建成鹽號負責人辰○○簽房屋租賃契約書，且收取的租金每一
    房都可以分一份，因Ｅ○○沒有收到所以才告洪玉玲，而洪玉
    玲於偵查中陳稱「土地是郭姓家族10人左右共有，租金共11
    萬7,000 元，我收取租金後就按土地持分比例分發給各共有
    人，後來都是我代表土地共有人和建成商號鹽行負責人簽立
    房屋租賃契約書」。嗣系爭建物於訴訟繫屬中，因臺北市政
    府徵收系爭土地而拆除，並核算系爭拆遷補償費，為求領取
    系爭拆遷補償費6分之1，爰依法提起反訴等語。並聲明：確
    認Ｌ○2人就系爭建物，各有事實上處分權6分之1存在。
  ㈡反訴被告之答辯：
　　⒈原告對Ｌ○2人之反訴主張雖不爭執，惟聲明：反訴駁回。
　　⒉Ｅ○○除為同本訴答辯之陳述外，並聲明：反訴駁回。　
　　⒊Ｄ○○、ｇ○○3人表示對Ｌ○2人所提之反訴不爭執。
　　⒋其餘反訴被告之答辯均同其等於上開關於本訴之答辯意見
      。
二、ｇ○○3人所提反訴部分：
　㈠ｇ○○3人主張：系爭建物之事實上處分權為郭氏宗親六大房，
    即大房郭阿丁、二房郭水香、三房郭阿呆、四房郭朝臨、五
    房郭自生及六房宇○○、郭阿臨、郭阿富等六大房，基於系爭
    租約而各取得6 分之1 的權利。惟Ｅ○○與伊等於另一筆土地
    徵收補償款訴訟中，另提訴訟主張伊等非郭水香之繼承人，
    經本院107 年度訴字第1175判決Ｅ○○敗訴，是伊等始為郭水
    香之繼承人，且依系爭租約第5 條約定：「本租賃契約屆滿
    時，乙方（即承租人）所有於甲方（即出租人）地上之建物
    及水電設備均歸甲方所有」；第7條則約定：「甲方本宗土
    地出租予乙方使用，其甲方均各持分陸分之壹所有權，乙方
    應與其他共有人之本宗土地同時訂立同樣條件租用關係，始
    生效力」。Ｅ○○既以系爭租約作為認定其有系爭建物6 分之1
     的權利，顯見系爭租約應已生效。據此可認系爭租約之承
    租人即系爭建物之建造者，確實有將系爭建物之事實上處分
    權約定由當時之土地所有權人即郭氏六大房共同取得，郭水
    香之再轉繼承人為潘王桂菊、潘俊仁及伊等3 人，潘王桂菊
    、潘俊仁與伊等3人就系爭土地及系爭建物已為分割協議由
    伊等3 人繼承，伊等既為郭氏宗親六大房中郭水香之繼承人
    ，自公同共有系爭建物6 分之1 之事實上處分權，縱認郭朝
    臨簽訂系爭租約時，就郭水香之部分係屬無權代理，伊等既
    為郭水香之繼承人，亦承認此部分之代理行為，是系爭租約
    應屬有效等語。並聲明：確認ｇ○○3人就系爭建物，公同共有
    事實上處分權6分之1存在。
  ㈡反訴被告之答辯：
　　⒈反訴被告即原告對ｇ○○3人之主張雖不爭執，惟答辯聲明：
      反訴駁回。
　　⒉Ｅ○○除為同上本訴答辯之陳述外，並聲明：反訴駁回。
　　⒊ｃ○○○、ｄ○○○、地○○、癸○○○、Ｆ○○、未○○、午○○主張郭朝臨
      係郭水香的合法繼承人，郭水香這房應由郭朝臨繼承，郭
      朝臨就系爭建物之權利為其遺產，應由全體繼承人即ｃ○○○
      、壬○○○、Ｅ○○、ｄ○○○、巳○○○、地○○、癸○○○、Ｄ○○、Ｆ○○繼
      承
　　　等語。
　　⒋Ｌ○2人、Ｄ○○對ｇ○○3人所提之反訴不爭執。
　　⒌其餘反訴被告之答辯均同其等於上開關於本訴之答辯意見
      。
參、本院之判斷：
一、查原告主張系爭土地原為郭氏宗親大房郭阿丁、二房郭水香
    、三房郭阿呆、四房郭朝臨、五房郭自生及六房宇○○、郭阿
    臨、郭阿富等六大房所有。惟當時係由Ｃ○○（大房）、Ｌ○（
    三房）、Ｅ○○（四房）、Ｍ○○（五房）、郭生城（六房）等5 
    人為土地所有權人之共同管理人，分別與辰○○於79年10月1 
    日簽訂系爭租約，雙方約定將系爭土地出租予辰○○，每月租
    金為5 萬元，租賃期限為3 年，依系爭租約第2 、5 條約定
    ，該租約於82年9 月30日租賃期間屆滿後，辰○○於系爭土地
    上興建之系爭建物暨水電設備均歸「甲方」(即簽約出租之
    人)所有，而系爭土地中之283 地號、284 地號土地，分別
    於93年12月28日、82年10月4 日分割出283-1 地號及284-1 
    地號土地；嗣因系爭建物位於臺北市政府就北投區士林科技
    園區區段徵收第2 期拆遷範圍內，經開發總隊委託縱橫測量
    有限公司於99年7 月23日為現場勘估而計算系爭拆遷補償費
    ，嗣於訴訟繫屬中經拆除完畢，於107 年9 月17日將系爭土
    地點交予開發總隊，再經開發總隊於同年月21日將系爭土地
    交予臺北市政府工務局水利工程處進行填土整地工程，並經
    核算系爭拆遷補償費共計1,385 萬102 元，惟因臺北市政府
    以系爭建物仍有眾多相關之權利人，而尚未能釐清系爭建物
    之權屬，致無從發放系爭拆遷補償費等情，有系爭租約、系
    爭土地共有人名簿、開發總隊104年9月23日北市○○區○○0000
    0000000號函、臺北市政府103年12月1日府地發字第1033065
    7900號函附系爭建物權屬會勘紀錄、臺北市士林地政事務所
    105 年7 月22日北市士地籍字第10531372900 號函附之系爭
    土地人工登記謄本及地籍異動索引表、臺北市土地登記簿、
    臺北市建築管理工程處104 年11月10日北市都建違字第1046
    9819100 號函、107 年7 月27日北市都建違字第1076033296
    號函附系爭建物違章建築查估資料、開發總隊107 年11月22
    日北市○○區○○0000000000號函為證（見士簡卷第7 至10、29
    、30至32、77、78、156 、157 頁；本院卷一第19至22、20
    0至268 頁；卷三第248 至266 頁；卷四第164、165 、174 
    、175 頁；卷五第191 至194 頁），而上開事實，除辰○○是
    否與上開系爭土地共同管理之人簽訂系爭租約，及其效力為
    何另析述於下外，其餘事實與上開事證相符，堪信屬實。
二、本件原告、Ｌ○2 人、ｇ○○3 人均主張渠等應按六大房之比例
    取得系爭建物之事實上處分權等語。惟Ｅ○○則辯稱伊父親郭
    朝臨為二房郭水香之養子，除其本身房份之權利外，另得繼
    承郭水香之權利，共計6分之2之權利，系爭租約未經辰○○與
    全部共有人簽訂，應屬無效，且辰○○於系爭租約屆滿後，係
    將系爭建物讓與及點交予伊一人，伊得單獨取得系爭建物之
    事實上處分權等情。是以本件之爭點為：⒈原告對如附表編
    號1、23至25之被告所提之確認之訴，是否有即受確認判決
    之法律上利益？⒉辰○○係與何人簽訂系爭租約及系爭租約是
    否有效？⒊系爭租約期滿後，辰○○將系爭建物之事實上處分
    權讓與何人？茲分述所下：
  ㈠原告對如附表編號1、23至25之被告所提確認之訴，無即受確
    認判決之法律上利益：
　　⒈按確認之訴非原告有即受確認判決之法律上利益者，不得 
      提起；所謂即受確認判決之法律上利益，係指法律關係之
      存否不明確，原告主觀上認其在法律上之地位有不安之狀
      態存在，且此種不安之狀態，能以確認判決將之除去者而
      言。次按法律關係之存在與否不明確，致原告在私法上之
      地位有受侵害之危險，而此危險得以對於被告之確認判決
      除去之者，即得依民事訴訟法第247 條之規定提起確認之
      訴；過去之法律關係，固不得為確認之訴之標的，惟所謂
      過去之法律關係，係指過去曾經成立或不成立之法律關係
      ，因情事變更，現已不復存在之情形而言；倘過去成立或
      不成立之法律關係延續至現在尚存爭議者，仍不失為現在
      之法律關係（最高法院52年台上字第1240號、95年度台上
      字第2891號判決意旨參照）。查原告及反訴原告均主張其
      就系爭建物有事實上處分權存在，既為被告即反訴被告Ｅ○○所否認，致就系爭建物之法律上地位有不安之狀態存在
      ，惟此種不安狀態能以確認判決將之除去，故原告及反訴
      原告之訴自有即受確認判決之法律上利益。
　  ⒉再按若被告對原告主張之法律關係，自始無爭執，即法律
      關係之存否並無不明確之情形，尚不能謂原告有即受確認
      判決之法律上利益（最高法院70年度台上字第2792號民事
      判決意旨參照）。查原告係依系爭租約第5 條約定，以其
      於租約期滿後為系爭建物之事實上處分權人，得向臺北市
      政府領取系爭拆遷補償費之部分權利，而提起本件確認事
      實上處分權之訴訟。惟就原告所提本訴部分，如附表編號
      1、23至25之被告均為系爭建物之承租人，且就原告所主
      張對於系爭建物之權利，並無證據顯示有所爭執，即原告
      主張之法律關係存否，對上開被告並無不明確之情形，揆
      諸前揭說明，尚不能謂原告對其等有即受確認判決之法律
      上利益，自應認原告對此部分被告所提確認之訴為無理由
      ，應予以駁回。
  ㈡辰○○係與郭氏宗親六大房代表人簽訂系爭租約，且系爭租約
    應屬合法有效：
    系爭土地為郭氏宗親即大房郭阿丁、二房郭水香、三房郭阿
    呆、四房郭朝臨、五房郭自生及六房宇○○、郭阿臨、郭阿富
    等人所有，原告主張當時因二房郭水香絕嗣，而郭朝臨之子
    Ｅ○○向其他共有人表示郭朝臨是郭水香的繼承人，因此辰○○
    於79年10月1 日與系爭土地之所有人（郭朝臨除本身之房份
    外，並以二房郭水香之之代表人自居）簽訂系爭租約，辰○○
    並於承租之土地上出資興建系爭建物等情，雖為Ｅ○○所否認
    。惟據證人即辰○○之子寅○○證稱：原告及Ｅ○○所提出之系爭
    租約均為其父親所簽名，且其聽聞父親稱租約期滿後系爭建
    物即歸出租人所有，而於租約期滿後系爭建物亦交予訂約之
    出租人，之後其父親亦係向土地出租人承租系爭建物繼續使
    用至98年左右等語（見本院卷五第13至15頁）；辰○○於另案
    臺灣士林地方檢察署104年度他字第4074號案件（下稱士林
    地檢署他字案）偵查中則證稱：伊不是很認識Ｅ○○，但伊有
    承租系爭土地，系爭租約為伊所簽署，是做鹽的倉庫，沒幾
    年他們就收回去了，且伊私下沒有與Ｅ○○訂定合約等語（見
    臺灣士林地方檢察署104年度他字第4074號卷〈下簡稱他字卷
    〉第128 頁）。又原告主張郭氏宗親原本有六房，但是二房
    郭水香絕嗣，所以實質上是五房，是Ｅ○○多拿一份等語，亦
    與Ｅ○○具狀陳稱其就系爭土地除代表郭朝臨之6 分之1 外，
    另代表郭水香之6 分之1 ，共6 分之2 之權利等語相符，有
    民事陳報暨聲請調查㈡狀可佐（見本院卷四第95頁）。況衡
    諸常情，辰○○若未與其他土地共有人均簽訂系爭租約，而系
    爭土地之共有人甚多，其豈有可能在系爭土地上經營建成鹽
    號達3年之久，且均正常給付租金而無爭議，足認郭朝臨當
    時確係以2房份之繼承人之代表自居而與辰○○締約，且辰○○
    係於79年10月1日與系爭土地之全部代表人簽訂系爭租約，
    辰○○於簽約後，亦持續於系爭土地上經營建成鹽號並繳納土
    地租金予出租人，直至82年9月30日租期屆滿後，依約將系
    爭建物讓與系爭租約之出租人(系爭建物之讓與部分詳下述)
    。雖系爭租約第7條約定「甲方本宗土地出租予乙方使用，
    其甲方均各持分陸分之壹所有權，乙方與應其他各共有人之
    本宗土地同時訂立同樣條件，租用關係始生效力。」，惟因
    系爭租約訂立時，契約當事人均認系爭土地共有人郭水香之
    房份係由郭朝臨繼承，此亦為兩造所不爭，是以郭朝臨既係
    以2房份之代表自居，而辰○○亦以此認知而與六大房代表簽
    約，應認系爭租約已生合法效力。至於出面簽約之人係各代
    表何房份，為共有人間內部問題，不影響系爭租約之效力。
    另Ｌ○亦主張其係繼承郭讚旺就系爭土地6分之1之權利，而於
    系爭租約屆滿後，系爭建物之出租人於郭氏宗親三房之代表
    人仍為於系爭租約出名為出租人之郭讚旺，此有房屋租賃契
    約書數本可參（見本院卷五第125 至136 頁），足認就三房
    部分係由郭讚旺與辰○○簽訂系爭租約無訛。綜上所查，辰○○
    於79年10月1日時，係與系爭土地之六大房之代表人Ｃ○○、郭
    讚旺、郭朝臨(郭朝臨係以2房份自居而簽約，契約上簽章者
    ，及後述系爭建物之出租者均為郭朝臨本人，非Ｅ○○)、Ｍ○○
    、郭生城等人簽訂系爭租約等情，應堪認定。
  ㈢系爭租約期滿後，辰○○係將系爭建物之事實上處分權讓 與系
    爭土地之出租人：
    ⒈按違章建築之讓與，雖因不能為移轉登記而不能為不動產
      所有權之讓與，但受讓人與讓與人間如無相反之約定，應
      認為讓與人已將該違章建築之事實上處分權讓與受讓人（
      最高法院86年度台上字第2272號判決意旨參照）。復關於
      民法物權編第2 章所有權之第4 節第817 條至第830 條共
      有之規定，於所有權以外之財產權，由數人共有或公同共
      有者準用之，民法第831 條定有明文，則事實上處分權應
      屬民法第831條所稱所有權以外之財產權，依該條規定，
      若由數人共有或公同共有，自得準用民法關於共有之規定
      ，而繼承人有數人時，在分割遺產前，各繼承人對於遺產
      全部為公同共有，民法第1151條亦有明文。
　　⒉系爭租約第1 條約定：「甲方所有坐落台北市○○區○○段○○
      段○○○○○○○○○○○○地號土地參筆均各持分陸分之壹出租與乙
      方使用，現已乙方在該地上建有倉庫及工廠。」；第5 條
      約定：「本租賃契約屆滿時，乙方所有於甲方地上之建物
      及水電設備，均歸甲方所有，且乙方願以現狀點交甲方營
      業，不得藉故破壞。」；第7 條約定：「甲方本宗土地出
      租予乙方使用，其甲方均各持分陸分之壹所有權，乙方應
      予其他各共有人之本宗土地同時訂立同樣條件租用關係，
      始生效力。」，此有辰○○分別與郭生城、郭朝臨所簽訂之
      系爭租約影本各一份可參（見本院卷一第7 至10、191至1
      94 頁；他字卷第74、75、93、94頁），至上開文書雖已
      無正本留存，然依證人辰○○、寅○○等人如下之證述可認確
      曾有該文書存在，且有如其上記載之約定甚明。經查，系
      爭租約係約定由郭氏宗親六大房共同將系爭土地出租予辰
      ○○，且辰○○於82年9月30日租賃期間屆滿時，即應將系爭
      建物點交讓與甲方（即出租人），惟依上開說明，系爭建
      物既為未辦保存登記之建物，而不能為移轉登記，故仍應
      視讓與人(即辰○○)係將系爭建物讓與何人(即受讓人)，始
      得認定該實際之受讓人取得系爭建物之事實上處分權。
 　 ⒊查證人寅○○證稱：系爭租約期滿後，系爭建物是交給我們
      訂契約之人等語(見本院卷八第15頁)；而辰○○於檢察官偵
      查時亦證稱：「我有跟他租土地蓋鹽的倉庫，沒幾年他們
      就收回去了。私下沒有（與Ｅ○○訂定）合約」等語（見他
      字卷第128 頁）。足認辰○○於82年9月30日系爭租約屆滿
      時，係將系爭建物之權利讓與代表訂約之出租人Ｃ○○、郭
      讚旺、郭朝臨、Ｍ○○、郭生城等5人。再參以系爭租約期滿
      後，系爭建物係由上開各房出租予辰○○及其他承租人，此
      有房屋租賃契約書可參（見本院卷五第125 至136 頁）。
      觀諸82年10月15日所簽訂之房屋租賃契約書，記載承租人
      為辰○○，租期係自82年10月15日起至84年10月15日止，租
      金每月7,500 元，出租人為Ｃ○○、郭讚旺、郭朝臨、Ｍ○○、
      玄○○(郭朝臨係同時代表二房及四房，其餘人則代表大房
      、三房、五房、六房，而六房部分前由郭生城代表，惟出
      租系爭建物時改由玄○○代表)，均蓋章於出租人欄部分，
      且於收款明細欄亦載明每二月均由郭讚旺（自84年7 月14
      日起即由郭讚旺之媳婦洪玉玲）代收租金，而依上開房屋
      租賃契約書亦明載「甲方房屋所在地及使用範圍：倉庫參
      拾坪北投區洲美街47巷16號」，已明示租賃之標的即為系
      爭建物，而非系爭土地；再依84年10月15日所簽訂之房屋
      租賃契約書，亦記載承租人為辰○○，租期係自84年10月15
      日起至88年10月15日止（續約一年至86年10月14日止），
      每月租金為9,000 元，承租人為辰○○，出租標的即為系爭
      建物，而出租人Ｃ○○、郭讚旺、郭朝臨、Ｍ○○、玄○○亦親自
      簽名或蓋章；依86年11月15日所簽訂之房屋租賃契約書，
      租賃期間自86年11月15日起至87年11月14日止，其餘條件
      及承租人均同上開房屋租賃契約書。依上開房屋租賃契約
      書所載，足認於82年10月15日起至87年11月14日間，辰○○
      所簽之三件房屋租賃契約，系爭建物均係由郭氏宗親共五
      人出名而出租予承租人(惟當時郭朝臨仍係以2房份之代表
      自居，而與系爭建物之承租人辰○○簽約，詳下述），此亦
      可證辰○○於系爭租約屆滿後，確將系爭建物點交讓與系爭
      租約之出租人，故其於82年起10月15日起始另向系爭租約
      之出租人承租系爭建物，以供經營建成鹽號使用。另依Ｌ○
      及Ｃ○○所提出之承租人蘇豐富所簽訂之房屋租賃契約書各
      一份（見本院卷二第121 至128 頁；卷四第77至84頁），
      出租人亦同列Ｃ○○、郭讚旺、郭朝臨、Ｍ○○、玄○○5 人，租
      期係自91年11月1 日起至92年10月30日止，每月租金為2 
      萬8,000 元，另記「水費5 戶均分如水費大增要自行安水
      表計算」，其餘條件亦同上開辰○○所簽訂之房屋租賃契約
      書。綜參上情，足認系爭建物確於系爭租約屆滿後，由辰
      ○○點交並讓與系爭土地之出租人Ｃ○○、郭讚旺、郭朝臨、Ｍ
      ○○、郭生城等5人，應屬無疑。至於Ｅ○○辯稱郭生城於訂約
      時並非系爭土地共有人，其提出之系爭租約係偽造云云，
      並未提出其他證據證明，且系爭租約之出租人係代表其房
      份，出名為出租人，本不以當時已登記為共有人為必要，
      亦無礙於契約之效力，是Ｅ○○上開所辯，顯無可採。
　　⒋Ｅ○○雖辯稱當時係由伊代理父親與辰○○簽系爭租約，辰○○於
      系爭租約之租期屆滿後，已單獨將系爭建物點交讓與伊，
      嗣後再由郭朝臨與辰○○簽訂房屋租賃契約，郭讚旺及洪玉
      玲所收之租金為系爭土地之租金，故應由伊單獨取得系爭
      建物之事實上處分權云云。然查：
      ⑴Ｅ○○曾具狀陳稱其就系爭土地除代表郭朝臨之6 分之1 外
        ，另代表郭水香之6 分之1 ，共6 分之2 之權利等情，
        有民事陳報暨聲請調查㈡狀可佐（見本院卷四第95頁）
        ；再依Ｌ○所提出之88年11月至90年12月、91年11月之租
        金使用分配細目（見本院卷二第129 至140 頁、卷五第
        137 至170 頁）之內容記載，雖因時日甚遠而無從為細
        部之核對，惟其內容所載之人名、金額確涉及系爭土地
        出租人郭氏宗親各房之分配金額，不但受分配人均為代
        表簽訂上開房屋租賃契約書之人，且租金使用之項目均
        與系爭建物相關設備修繕有關，細究其內容亦可知，於
        90年間系爭建物共隔成5 間出間，而建成鹽號為其中1
        間，租金則為9,000 元，系爭建物分成5 間出租後所收
        取之租金，扣除必要修繕或其他相關支出費用後，共分
        成6 分，按月結算，其中郭朝臨收取2 份，其餘四房各
        收取1 份，此部分與Ｅ○○上開所陳暨Ｌ○、Ｃ○○另分別提出
        之93年3 月1 日之租金明細（見本院卷二第129 頁；卷
        四第84頁）亦屬相符。
      ⑵Ｅ○○亦自陳其係代父親郭朝臨與辰○○簽立系爭租約，且於
        偵查中所提的契約書後面就有六房的資料等語（見本院
        卷三第234頁民事陳報暨聲請調查證據㈡狀；偵查卷第81
        、82、93至96頁），則Ｅ○○既係代理其父親郭朝臨與辰○○簽約，其就系爭租約第5條約定於租賃期限屆滿時，系
        爭建物及水電設備均歸出租人之相關規定，自應知悉；
        另參以辰○○之子寅○○於該案中亦證稱：合約到了倉庫就
        是他們的，我們只剩第1間是洪玉玲負責的，87年4 月2
        9日已經是我接手，都是我跟洪玉玲簽的等語；再參以
        洪玉玲於同案中警詢時係陳稱：土地是郭姓家族10人左
        右共有，租金共11萬7,000 元，我收取租金後就按土地
        持分比例分發給各共有人，後來都是我代表土地共有人
        和建成商號鹽行負責人簽立房屋租賃契約書等語（見他
        字案卷第105 年1 月7 日筆錄）；又證人即亥○○之配偶
        ｅ○○亦證稱：這們這房（六房）最早是由三房郭讚旺交
        給我婆婆收，後來婆婆過世，洪玉玲就將租金給我公公
        郭生城，再由我轉交我們這房的其他人如玄○○、天○○、
        Ｏ○○，持續大約有20年的期間，我拿到的錢是佔建成鹽
        行租金的6 分之1 ，建成鹽行退租後，是將系爭建物移
        轉給郭氏宗親六房，先由郭讚旺管理，再由洪玉玲管理
        等語（見本院卷五第205 、206 頁）。經核上開證人之
        證言與所查事證可知，系爭租約期滿後，辰○○確將系爭
        建物點交讓與簽訂系爭租約之出租人Ｃ○○、郭讚旺、郭
        朝臨(四房郭朝臨係以其兼有二房之權利自居)、Ｍ○○、
        郭生城等5人，而改以承租人之身分，向取得系爭建物
        事實上處分權之系爭土地原出租人承租系爭建物，之後
        系爭建物再經隔成5 間，辰○○所經營之建成鹽號僅承租
        其中1間，另外4 間係由六大房之代表人再另行出租予
        他人，且均由Ｌ○之妻洪玉玲代表與承租人簽訂房屋租賃
        契約書，並負責收取租金，再於收取租金後，先扣除相
        關水電、修繕等費用，剩餘租金再依各房就系爭土地所
        佔之比例，分配予各房之代表人，而就租金之分配上，
        除郭朝臨以郭水香之權利人自居而取得6分之2之租金額
        外，其餘四房則各取得6分之1之租金等情，應堪認定。
        再者，縱如Ｅ○○所辯其係代理父親郭朝臨而受讓系爭建
        物，其既為其父親之代理人，則系爭建物之事實上處分
        權人仍應歸屬其父親郭朝臨而非Ｅ○○。因此，其所稱辰○○於租賃期間屆滿時，係與其另行訂約而將系爭建物讓
        與其一人云云，不但未提出相關證據證明，亦與上開所
        查事證不符，無足採信。
　  ⒌綜上，辰○○於系爭租約期滿時，係將系爭建物點交讓與出
      租人即Ｃ○○、郭讚旺、郭朝臨、Ｍ○○、郭生城等5人(郭朝臨
      部分係以其兼有土地所有權人郭水香部分之權利自居而受
      讓系爭建物)，且Ｃ○○、郭讚旺、Ｍ○○、郭生城等人均享有
      系爭建物6分之1之權利，而原告既為郭生城之全部繼承人
      ，其本於系爭租約及繼承之法律關係，對如附表編號2至2
      2、26至52之被告，請求確認就系爭建物公同共有事實上
      處分權6分之1存在，為有理由；Ｌ○為郭讚旺之子，Ｍ○○為
      系爭租約之出租人，是其二人分別基於系爭租約及繼承之
      法律關係，對如附表編號2至22、26至52之被告，請求確
      認就系爭建物各有事實上處分權6分之1存在，亦為有理由
      。
  ㈣ｇ○○3人對如附表編號2至22、26至52之被告，主張就系爭建物
    公同共有事實上處分權6分之1存在，為無理由：
　  ⒈依卷附日治時期郭水香之除戶戶籍名簿之記載，郭水香為
      戶主，於下列親屬之（續柄〈即親屬關係〉欄位、續柄細別
      榮稱職業欄）分別記載：（母）郭徐氏甜、（妻）郭何氏
      隱、（養女）郭氏敏、（孫）郭火城、（弟）郭阿祥、（
      妹）郭阿祥之妻郭楊氏畏、（甥）甥郭朝臨（弟郭阿祥螟
      蛉子）、（姪）甥郭朝臨之妻郭邱氏𪲰、(姪）張氏利治(
      弟郭阿祥養女)、（姪）郭氏完(弟郭阿祥養女)、(姪）陳
      氏桃(弟郭阿祥媳婦仔)、(又姪）郭氏如玉(甥郭朝臨長女
      )、(養姪女)郭氏阿喜(妹郭楊氏畏養女)，均同一戶籍，
      此有郭水香之除戶戶籍名簿可稽（見本院卷二第197 至20
      1 頁），上開關於「續柄細別榮稱職業欄」即記載個人與
      戶長間親屬關係，而於郭朝臨部分係記載「甥」及「郭水
      香之弟郭阿祥之螟蛉子」，且非如郭水香之養女郭氏敏於
      續柄欄位明確記載「養女」，是以郭朝臨應非屬郭水香之
      螟蛉子即養子，僅係當時為郭水香弟郭阿祥之螟蛉子而以
      養子緣組入戶為同一戶籍之親屬，此亦有日據時期戶口調
      查簿各欄位簡介供參（見本院卷四第153 至157 頁）。復
      郭氏敏即郭敏於43年12月29日與潘老掌結婚，並收養潘文
      字，潘文字則與配偶潘王桂菊育有子女ｈ○○、ｇ○○、ｆ○○、
      潘俊仁，而潘王桂菊、ｇ○○、ｈ○○、ｆ○○、潘俊仁等人則於9
      6年9 月21日就其等繼承之郭水香之遺產（含郭水香於72
      年10月3日登記取得之系爭土地共有權利）辦理繼承登記
      ，並為分割協議登記予ｇ○○3 人，此有臺北市士林地政事
      務所106 年11月20日北市士地籍字第10632408600 號函附
      土地登記相關資料、遺產分割協議書可憑（見本院卷二第
      191 至247 頁），足認郭朝臨非郭水香之養子，是以郭水
      香之遺產（含系爭土地共有權利）自應由其再轉繼承人潘
      王桂菊、ｈ○○、ｇ○○、ｆ○○、潘俊仁等5 人繼承。
　　⒉潘王桂菊、ｈ○○、ｇ○○、ｆ○○、潘俊仁等5 人雖已為分割協議
      而將系爭建物之事實上處分權讓與ｇ○○3 人，此有分割協
      議書可稽（見本院卷六第253 頁），惟依上開所查事證，
      辰○○於82年9月30日系爭租約租期屆滿時，係將系爭建物
      點交讓與系爭租約之出租人Ｃ○○、郭讚旺、郭朝臨、Ｍ○○、
      郭生城5人，亦即辰○○係與上開5人就系爭建物為讓與之合
      意及行為，而將系爭建物之事實上處分權讓與上開5位出
      租人，因郭朝臨係以2房份繼承人自居而締結系爭租約，
      而辰○○初始亦以此認知而與六大房訂立系爭租約，並對具
      名出租之人讓與事實上處分權，則無論郭朝臨是否有權代
      表2大房，租約均屬有效，縱認租約無效，事實上處分權
      之讓與為契約行為，於債之相對人間發生效力，既經辰○○
      於租約期滿後讓與出租人，出租人即取得權利，不受租約
      是否有效、土地共有或繼承關係如何之影響。是ｇ○○3 人
      雖為郭水香之繼承人，惟其等於系爭租約屆滿時，既未自
      辰○○受讓系爭建物之事實上處分權，尚無從因其等為郭水
      香之繼承人而當然取得系爭建物之事實上處分權，是ｇ○○3
      人對如附表編號2至22、26至52之被告，訴請確認就系爭
      建物有事實上處分權6分之1存在，即非有據。至其等與郭
      朝臨及郭朝臨之繼承人間，因系爭土地出租及受讓事實上
      處分權所生權利義務為何，則為別一問題，不影響上開判
      斷。
三、綜上所述，原告對如附表編號2至22、26至52所示被告訴請
    確認對系爭建物公同共有事實上處分權6分之1存在，為有理
    由，應予准許；至於原告對如附表編號1、23至25之被告提
    起確認之訴，為無理由，應予駁回。Ｌ○2人對原告及如附表
    編號2至22、26至52所示被告訴請確認對系爭建物各有事實
    上處分權6分之1存在，為有理由，應予准許；Ｌ○2人對如附
    表編號1、23至25所示之被告所提之反訴為不合法，應予駁
    回。ｇ○○3人依系爭租約及繼承之法律關係，對原告及如附表
    編號2至22、26至52之被告請求確認對系爭建物公同共有事
    實上處分權6分之1存在，為無理由，應予駁回；ｇ○○3人對如
    附表編號1、23至25所示之被告所提之反訴為不合法，亦應
    予駁回。
四、本件事證已臻明確，兩造其餘主張、陳述及所提證據，經本
    院逐一斟酌後，認均不足以影響本判決之結果，自無詳予論
    駁之必要，併此敘明。
五、據上論結，本件原告之訴為一部有理由，一部無理由；Ｌ○2
    人所提反訴為一部不合法，一部有理由；ｇ○○3人所提反訴為
    一部不合法，一部無理由，爰判決如主文。
中    華    民    國    111   年    1    月     20    日
            民事第一庭  審判長法  官   蕭錫証
                              法  官   林宜靜
                              法  官   徐文瑞
以上正本係照原本作成。
如對本判決上訴，應於判決送達後20日內向本院提出上訴狀，若
委任律師提起上訴者，應一併繳納上訴審裁判費，否則本院得不命補正逕行駁回上訴。　　　　　　　　　　　　　　　　　
中    華    民    國    111   年    1    月     20    日
                              書記官   朱亮彰

附表：
編號 本案被告 對原告之主張是否有爭執  對反訴原告Ｌ○2人之主張是否有爭執  對反訴原告ｇ○○3人之主張是否有爭執  備註 1 子○○ 無  無  無   2 Ｍ○○  有   無  （反訴原告） 3 Ｌ○  有   無  （反訴原告） 4 Ｑ○○ 未就原告、反訴原告主張為爭執       5 Ｉ○○ 未就原告、反訴原告主張為爭執       6 ｂ○○ 未就原告、反訴原告主張為爭執       7 Ｋ○○ 未就原告、反訴原告主張為爭執       8 Ｊ○○ 未就原告、反訴原告主張為爭執       9 Ｎ○○ 未就原告、反訴原告主張為爭執       10 Ｃ○○ 無  無  無   11 辛○○ 未以言詞或書狀為聲明、陳述      （即壬○○○之承受訴訟人） 12 庚○○ 未以言詞或書狀為聲明、陳述      （即壬○○○之承受訴訟人） 13 己○○ 未以言詞或書狀為聲明、陳述      （即壬○○○之承受訴訟人） 14 Ｅ○○  有  有  有  15 ｃ○○○ 無  無   有  16 地○○ 無  無   有  17 癸○○○ 無  無   有  18 Ｄ○○ 無  無  無   19 ｇ○○  有 無    （反訴原告） 20 ｈ○○  有 無    （反訴原告） 21 ｆ○○  有 無    （反訴原告） 22 隆雲股份有限公司 無  未就反訴原告主張為聲明、陳述     23 白玉王企業股份有限公司 未以言詞或書狀為聲明、陳述       24 健傢有限公司 未以言詞或書狀為聲明、陳述        25 酉○○ 無  未就反訴原告主張為聲明、陳述     26 Ａ○○ 未以言詞或書狀為聲明、陳述       27 ｉ○○ 未以言詞或書狀為聲明、陳述       28 ｍ○○ 未以言詞或書狀為聲明、陳述       29 ｋ○○ 未以言詞或書狀為聲明、陳述       30 ｌ○○ 未以言詞或書狀為聲明、陳述       31 ｊ○○ 未以言詞或書狀為聲明、陳述       32 Ｐ○○ 未以言詞或書狀為聲明、陳述       33 甲○○ 未以言詞或書狀為聲明、陳述       34 戊○○ 未以言詞或書狀為聲明、陳述       35 丙○○ 未以言詞或書狀為聲明、陳述       36 乙○○ 無  未就反訴原告主張為聲明、陳述     37 丁○○ 無  未就反訴原告主張為聲明、陳述     38 Ｆ○○ 無  無   有  39 未○○ 無  無   有 （即巳○○○之承受訴訟人） 40 ｄ○○○ 無  無   有 （即巳○○○之承受訴訟人） 41 午○○ 未以言詞或書狀為聲明、陳述      （即巳○○○之承受訴訟人） 42 卯○○ 未以言詞或書狀為聲明、陳述       (即巳○○○之承受訴訟人) 43 丑○○ 未以言詞或書狀為聲明、陳述      （即Ｂ○○之承受訴訟人） 44 Ｈ○○ 未以言詞或書狀為聲明、陳述      （即Ｂ○○之承受訴訟人） 45 Ｇ○○ 未以言詞或書狀為聲明、陳述      （即Ｂ○○之承受訴訟人） 46 宙○○ 未以言詞或書狀為聲明、陳述      （即黃○○之承受訴訟人） 47 ａ○○ 未以言詞或書狀為聲明、陳述      （即黃○○之承受訴訟人） 48 Ｔ○○○ 未以言詞或書狀為聲明、陳述      （即天○○之承受訴訟人） 49 Ｓ○○ 未以言詞或書狀為聲明、陳述      （即天○○之承受訴訟人） 50 Ｗ○○ 未以言詞或書狀為聲明、陳述      （即天○○之承受訴訟人） 51 Ｖ○○ 未以言詞或書狀為聲明、陳述      （即天○○之承受訴訟人） 52 Ｒ○○ 未以言詞或書狀為聲明、陳述      （即天○○之承受訴訟人）